臺灣高等法院臺南分院刑事判決　　　　　　　 九十一年度上訴字第九六五號　 Ｃ
　　　上　訴　人
　　　即　被　告　甲　○　○
　　　選任辯護人　洪　茂　松　律師
右列上訴人因誣告案件，不服中華民國九十一年六月十三日臺灣臺南地方法院九十一
年度訴字第二四五號第一審判決（起訴案號：臺灣臺南地方法院檢察署九十年度偵字
第三二六號），提起上訴，本院判決如左：
      主      文
原判決撤銷。
甲○○連續意圖他人受刑事處分，向該管公務員誣告，處有期徒刑陸月，緩刑貳年。
      事      實
一、緣民國（下同）八十一年四月間，劉德模知悉甲○○欲承租山坡地，即向甲○○
    佯稱其有Ａ地承租權（即附表一編號01所示國有土地）。惟甲○○認Ａ地面積過
    小，劉德模隨即承諾會與相鄰Ｂ地（即附表一編號02所示國有土地）承租人賴新
    發洽談，再一併將Ａ、Ｂ兩地轉租與甲○○。甲○○信以為真，乃以新台幣（下
    同）二百五十萬元，與劉德模簽立Ａ、Ｂ兩筆土地讓渡書。然劉德模於收受土地
    承租權讓渡權利金後，卻遲未提出林務局與Ａ、Ｂ兩筆土地承租人所簽立承租契
    約，交予甲○○。至此甲○○始知受騙，乃對劉德模提起詐欺告訴（劉德模被訴
    詐欺，經本院於八十七年，判處罰金五千元確定）。
二、嗣甲○○於八十一年間，對劉德模提起詐欺告訴後，已明知劉德模佯稱為Ａ地承
    租人，並誆稱其與Ｂ地承租人賴新發洽妥，可一併轉租與甲○○，而「乙○○」
    並未參與該詐騙行為。甲○○竟基於意圖使「乙○○」受刑事處分之概括犯意，
    將「乙○○」列為被告，連續於八十四年十二月十八日至八十六年十二月十二日
    止，在附表二編號01至04所示日期，以附表附二編號01至04所示誣告內容，誣指
    「乙○○」介紹劉德模向賴新發購買Ｂ地，並推由劉德模向甲○○，詐得土地承
    租價金，而認「乙○○」為詐欺集團成員之虛構事實，向台灣台南地方法院檢察
    署檢察官，對「乙○○」提出詐欺罪嫌告訴。案經該署檢察官以附表二所示偵查
    案號，於偵查後，均為不起訴處分確定。
三、另甲○○在八十五年、八十六年，又於附表二編號03、04所示日期，以附表二編
    號03、04所示誣告內容，指「乙○○、賴新發、劉德模」三人，以倒填契約日期
    偽造文書方式，向甲○○詐得承租價金之虛構事實，向台灣台南地方法院檢察署
    檢察官，對「乙○○」提出偽造文書罪嫌告訴。案經該署檢察官以附表二編號03
    、04所示偵查案號，於偵查後，均為不起訴處分確定。
四、案經乙○○訴由臺灣臺南地方法院檢察署檢察官偵查起訴。
      理      由
一、訊據上訴人即被告甲○○否認有右述誣告犯行，辯稱：(1)伊僅對劉德模、賴新發
    提出告訴，告訴狀被告欄上雖列明乙○○，但僅係希望乙○○以證人地位出庭應
    訊，伊並無誣告乙○○詐欺意思云云。(2)又乙○○未曾於事實欄一所示案件出庭
    作證，且伊所提告訴狀中，亦未指涉乙○○偽證事實，伊並無誣告乙○○偽證罪
    嫌云云（詳本院卷四十、一五一頁）。惟查：
  (一)被告向劉德模買地，並未經乙○○居中介紹乙節，業據被告於原審中供承不諱（
    詳原審卷十七頁），核與證人賴新發於偵訊中所述相符（詳三二六號偵卷二九頁
    背面），殆屬無疑。惟被告甲○○竟於如附表二所示偵查案件中，將乙○○列為
    被告，並多次具體指摘乙○○介紹劉德模向賴新發購買Ｂ地，乙○○、賴新發、
    劉德模三人，並以倒填契約日期方式偽造文書，推由劉德模向甲○○詐得土地承
    租價金等之虛構事實，亦據告訴人乙○○於偵查中指訴在卷可按（詳一四二九○
    號偵卷一、二頁，三二六號偵卷三九頁背面），復經本院調閱附表二所示偵查案
    號卷宗核對無訛，並有附表二所示偵查案號卷面、被告所提書狀及不起訴處分書
    附卷可稽（詳一四二九○號偵卷四至七頁、本院卷九七至一二二頁）。足見被告
    確有使乙○○受刑事追訴處分意圖，虛構附表二所示誣告內容，向偵查犯罪機關
    提出告訴甚明。
  (二)雖被告辯稱伊不懂法律，將乙○○列於被告欄，僅係希望乙○○以證人身分出庭
    作證云云（詳本院卷一五一頁）。然查，凡指明特定人而列於被告欄內，並向偵
    查犯罪機關提出告訴，已足使該列名被告之特定人，受刑事訴追處分可能，此為
    一般國民所共知之事，被告徒以不知法律嚴重性，否認有使乙○○受刑事訴追意
    圖，顯與常情事理有悖，難容採信。況被告除在附表二所示告訴狀上，將乙○○
    列為被告外，更具體虛構如附表二所示關於乙○○之不實事項，足使犯罪偵查機
    關，依被告不實指訴，對乙○○發動偵查權限之情，亦有臺灣臺南地方法院檢察
    署八十五年度偵字第六一號被告乙○○點名單在卷可稽（詳本院卷一四七頁），
    益證被告將乙○○列為被告並虛構事實，已使乙○○受到刑事處分危險。被告辯
    稱伊認乙○○僅係證人性質云云，顯係避就之詞，要非可信。
  (三)被告另辯稱：乙○○未曾於事實欄一所示案件出庭作證，且伊所提告訴狀中，亦
    未指涉乙○○如何偽證事實，伊無誣告乙○○偽證罪嫌云云（詳本院卷四十頁）
    。惟查：告訴人之告訴，祇須指明所告訴犯罪事實及表示希望訴追意思，即為已
    足，其所訴之罪名是否正確或無遺漏，在所不問（最高法院七十三年台上字第五
    二二二號判例參照）。職是，觀諸附表二所示誣告內容，被告所虛構關於乙○○
    不實事項，雖與刑法偽證罪構成要件有間，然被告既已陳明乙○○犯罪事實之不
    實事項，並表明訴追意思，已足使乙○○受刑事訴追，已如前述，是被告所為，
    當成立誣告罪乙節，殆屬無疑。縱被告所訴誣告罪名有誤，惟既非關誣告罪構成
    要件，要不影響被告誣告犯行。
二、公訴意旨另以：甲○○於附表三所示偵查案件，以附表三所示指述內容，誣告乙
    ○○偽證，因認被告涉犯刑法第一百六十九條第一項誣告罪嫌云云。惟查：
  1.經本院調閱附表三所示偵查卷宗核閱，被告於該案中所提告訴狀，並未將乙○○
    列為被告，且告訴狀所述內容，亦未指涉關於乙○○何種犯罪事實，有附表三所
    示偵查卷面及告訴狀在卷足憑（詳本院卷九三至九六頁）。
  2.是本院認被告於附表三所示偵查案件中，未有誣告乙○○犯行，此外，復查無其
    他積極證據，足資認定被告於附表三所示偵查案件，有何誣告乙○○犯行。
  3.然上開部分與前開論罪科刑部分，公訴人認有連續犯裁判上一罪關係，爰不另為
    無罪諭知，附此敘明。
三、查被告甲○○意圖使乙○○受刑事處分，向偵查犯罪機關提出誣告。核其所為，
    係犯刑法第一百六十九條第一項誣告罪。被告先後四次誣告犯行，時間緊接，所
    犯係犯罪構成要件相同罪名，顯係基於概括犯意反覆為之，應依刑法第五十六條
    規定，論以一罪，並加重其刑。
四、原審以被告罪證明確，因予論罪科刑，固非無見；惟查：被告於附表三所示偵查
    案件中，既未有誣告「乙○○」犯行，原判決竟將被告於該案所提告訴狀，列為
    被告連續誣告「乙○○」犯行之一，即有違誤。被告上訴意旨，就附表三所示誣
    告犯行，指摘原判決不當，即為有理由，自應由本院將原判決撤銷改判。爰審酌
    被告係受劉德模詐騙後，受此刺激，始將與案情可能相關之人，均列為被告而提
    出告訴，然被告既明知並非實情，仍於告訴狀上虛構乙○○犯罪事實，所為甚不
    足取，且被告誣告行為，已足使乙○○受刑事訴追，所生損害非輕，惟被告犯後
    態度良好，顯有悔意等一切情狀，量處如主文第二項所示之刑，以資懲儆。又被
    告未曾受有期徒刑以上刑之宣告，有台灣高等法院被告全國刑案紀錄表在卷可按
    （詳本院卷十六、十七頁）。被告經此偵審程序後，當知謹慎行事，據實以陳，
    信無再犯之虞，本院認被告上開所宣告之刑，以暫不執行為適當，爰依刑法第七
    十四條第一款，併予宣告緩刑二年，以勵自新。
據上論斷，應依刑事訴訟法第三百六十九條第一項前段、第三百六十四條、第二百九
十九條第一項前段，刑法第五十六條、第一百六十九條第一項、第七十四條第一款，
判決如主文。
本案經檢察官李傳來到庭執行職務。
中    華    民    國      九十一      年      十一      月    七        日
                                  臺灣高等法院臺南分院刑事第七庭
                                      審判長法官  蔡    崇    義
                                            法官  許    進    國
                                            法官  董    武  全
右正本證明與原本無異。
如不服本判決，應於判決送達後十日內向本院提出上訴狀，其未敘述理由者並應於提
出上訴狀後十日內向本院補提理由書（應附繕本)。
                                      法院書記官  黃    全    忠
中    華    民    國      九十一      年      十一      月    十二      日
附錄法條：
刑法第一百六十九條第一項：
意圖他人受刑事或懲戒處分，向該管公務員誣告者，處七年以下有期徒刑。
附表一：
┌─┬─────────────────┬────┬──────┬────
│編│      土  地  坐  落  位  置      │所有權人│  管理人    │承租人
│號│                                  │        │            │
├─┼─────────────────┼────┼──────┼────
│01│臺南縣玉井鄉臺灣省政府農林廳林務局│中華民國│臺灣省政府農│乙○○
│  │嘉義林區管理處玉井事業區第廿八林班│        │林廳林務局( │
│  │內之三甲土地(下稱Ａ地)            │        │下稱林務局) │
├─┼─────────────────┼────┼──────┼────
│02│臺南縣玉井鄉臺灣省政府農林廳林務局│同    右│同        右│賴新發
│  │嘉義林區管理處玉井事業區第廿八林班│        │            │
│  │內之七甲土地(下稱Ｂ地)            │        │            │
└─┴─────────────────┴────┴──────┴────
附表二：
┌─┬────┬──┬────┬─────┬──┬────────────
│編│偵查案號│書狀│提出日期│ 所列被告 │案由│    誣  告  內  容
│號│        │名稱│（民國）│          │    │
├─┼────┼──┼────┼─────┼──┼────────────
│01│八十五年│告訴│八十四年│  劉德模  │(1)  │八十一年四月下旬，劉德模
│  │度偵字第│狀  │十二月十│  賴新發  │偽證│先向乙○○買Ａ地，【賴新
│  │六一號  │    │八日    │【乙○○】│    │教再介紹賴新發將Ｂ地賣給
│  │        │    │        │          │    │劉德模】。但劉德模、賴新
│  │        │    │        │          │    │發將契約日期倒填為七十九
│  │        │    │        │          │    │年五月九日。【被告等】在
│  │        │    │        │          │    │七十九年間，並無買賣情事
│  │        │    │        │          │    │，竟勾串偽證，而與其他【
│  │        │    │        │          │    │詐騙集團】成員偽證得逞。
├─┼────┼──┼────┼─────┼──┼────────────
│02│八十五年│聲請│八十五年│  劉德模  │(1)  │乙○○、賴新發均係於八十
│  │度偵續字│再議│六月廿一│  潘水朝  │偽證│一年間，將Ａ、Ｂ兩地賣給
└─┴────┴──┴────┴─────┴──┴────────────
┌─┬────┬──┬────┬─────┬──┬────────────
│  │第八五號│狀  │日      │  賴新發  │(2)  │劉德模。何以竟二分契約日
│  │        │    │        │【乙○○】│詐欺│期，其一為七十九年，另一
│  │        │    │        │          │    │為八十一年？
├─┼────┼──┼────┼─────┼──┼────────────
│03│八十六年│補充│八十五年│  楊麗霞  │(1)  │(1)劉德模犯罪集團，向蕭啟
│  │度偵字第│告訴│十二月十│  蘇  帖  │詐欺│  源詐稱可使用Ａ、Ｂ林地
│  │九一七號│理由│三日    │  李忠吉  │(2)  │  ，【被告等】有詐欺之嫌
│  │        │狀  │        │  劉德模  │偽證│(2)【乙○○】、賴新發開發
│  │        │    │        │  潘水朝  │(3)  │同一塊山坡地，適甲○○
│  │        │    │        │  賴新發  │偽造│  要買山坡地，乃推由劉德
│  │        │    │        │【乙○○】│文書│  模與甲○○洽談。惟劉德
│  │        │    │        │          │    │  模、乙○○之契約日期為
│  │        │    │        │          │    │  八十一年四月廿八日，劉
│  │        │    │        │          │    │  德模、賴新發之契約日期
│  │        │    │        │          │    │  ，反係七十九年五月九日
│  │        │    │        │          │    │  。應命劉德模與【乙○○
│  │        │    │        │          │    │  】提出契約，當可證明有
└─┴────┴──┴────┴─────┴──┴────────────
┌─┬────┬──┬────┬─────┬──┬────────────
│  │        │    │        │          │    │  日期倒填之舉，被告顯有
│  │        │    │        │          │    │  偽造文書、偽證之嫌。
│  │        │    │        │          │    │(3)【被告等】犯罪集團，有
│  │  │    │        │          │    │  地緣關係，渠等有犯意聯
│  │        │    │        │          │    │  絡甚明。
├─┼────┼──┼────┼─────┼──┼────────────
│04│八十六年│起訴│八十六年│  楊麗霞  │(1)  │本案係八十一年四月中，由
│  │度偵字第│狀  │十二月十│  蘇  帖  │偽證│乙○○將系爭山坡地賣予劉
│  │一四九九│    │三日    │  李忠吉  │(2)  │德模六十萬元。適甲○○要
│  │四號    │    │        │  劉德模  │詐欺│買山坡地，賴新發、【賴新
│  │        │    │        │  潘水朝  │(3)  │教】兄弟，乃合將系爭山坡
│  │        │    │        │  賴新發  │偽造│地，委由劉德模賣予甲○○
│  │        │    │        │【乙○○】│文書│。請傳訊代書江國樑作證，
│  │        │    │        │          │    │待證事項：八十一年賴新發
│  │        │    │        │          │    │、【乙○○】兄弟才將系爭
│  │        │    │        │          │    │山坡地賣予劉德模，卻倒填
│  │        │    │        │          ││日期為七十九年五月九日，
└─┴────┴──┴────┴─────┴──┴────────────
┌─┬────┬──┬────┬─────┬──┬────────────
│  │        │    │        │          │    │因此顯然是此一犯罪集團詐
│  │        │    │        │          │    │欺勾串偽證。
└─┴────┴──┴────┴─────┴──┴────────────
附表三：
┌─┬────┬──┬────┬─────┬──┬────────────
│編│偵查案號│書狀│提出日期│ 所列被告 │案由│    指  述  內  容
│號│        │名稱│（民國）│          │    │
├─┼────┼──┼────┼─────┼──┼────────────
│01│八十四年│告訴│八十四年│  劉德模  │(1)  │(1)潘水朝係依劉德模指示，
│  │度偵字第│狀  │十二月十│  潘水朝  │偽證│  出來作偽證。
│  │一三二一│    │五日    │  賴新發  │    │(2)劉德模與賴新發於八十一
│  │五號    │    │        │          │    │  年五月八日拿到甲○○所
│  │        │    │        │          │    │  付價金後，翌日即五月九
│  │        │    │        │          │    │  日，二人即將讓渡書日期
│  │        │    │        │          │    │  倒填為七十九年五月九日
└─┴────┴──┴────┴─────┴──┴────────────
